【裁判字號】    89,上,1403
【裁判日期】    900911
【裁判案由】    清償借款
【裁判全文】
臺灣高等法院民事判決  八十九年度上字第一四○三號
      上  訴  人  甲○○
                  乙○○
      被上訴人    合作金庫銀行股份有限公司
      法定代理人  李文雄
      訴訟代理人  劉清道
                  林振旺
右當事人間清償借款事件，上訴人對於中華民國八十九年八月二十九日臺灣臺北地方
法院八十九年度訴字第二四七六號第一審判決提起上訴，本院判決如左：
    主    文
上訴駁回。
第二審訴訟費用由上訴人連帶負擔。
    事實及理由
壹、程序方面：
一、本件被上訴人於原審訴請上訴人甲○○、乙○○及其餘原審被告峻榮營造工程股
    份有限公司（下稱峻榮公司）、陳進榮、陳王錦英連帶給付被上訴人新台幣（下
    同）佰捌拾伍萬肆仟壹佰柒拾玖元及遲延利息、違約金，原審判命上訴人甲○
    ○、乙○○及峻榮公司、陳進榮、陳王錦英須連帶給付，僅上訴人甲○○、乙○
    ○二人基於個人關係上訴，非為全體利益上訴（見本院八十九年度上字第一四○
    三號卷〈下稱本院第一四○三號卷〉第一三二頁），則其餘原審被告，不得視為
    上訴人，本件僅列甲○○、乙○○二人為上訴人。
二、被上訴人原名為「台灣省合作金庫」，嗣於民國（下同）八十九年一月十二日，
    經財政部准予變更名稱為「合作金庫銀行股份有限公司」，有財政部函、公司設
    立登記表及經濟部公司執照在卷可憑（同上卷第二七頁至第三○頁）。
三、被上訴人於原審起訴，訴之聲明第三項為「請依職權宣告假執行」（見原審卷第
    六頁），上訴人等二人就此部分，於原審答辯聲明為「如受不利之判決，願提供
    擔保請准宣告免為假執行」（見原審卷第三四頁），原判決就假執行部分未為判
    決，經本院八十九年度上字第一一○○號調查時，將此部分退回原審處理，原審
    於八十九年十二月十九日訊問兩造，被上訴人陳稱：「請求撤回訴之聲明第三項
    」（見原審卷第一一三頁），則兩造已不再為准、免假執行之聲請。
貳、實體方面：
一、被上訴人起訴主張：峻榮公司於民國（下同）七十九年八月二日，向被上訴人借
    用五千萬元，約定利息按基本放款利率加碼年息百分之二．五計算（目前利率為
    年息百分之十．一二五），如有逾期付息或到期未履行債務時，逾期清償在六個
    月以內者，按上開利率百分之十，超過六個月者，超過部分按上開利率百分之二
    十計付違約金，清償期為八十年三月十三日。詎峻榮公司除償還本金四千六百十
    四萬五千八百二十一元，及至八十五年四月三十日止之利息外，其餘部分迄未清
    償，上訴人甲○○、乙○○及原審被告陳進榮、陳王錦英為連帶保證人，依法應
    負連帶清償責任，爰依消費借貸及保證之法律關係，請求峻榮公司與上訴人甲○
    ○、乙○○及原審被告陳進榮、陳王錦英等人連帶給付三百八十五萬四千一百七
    十九元，及自八十五年五月一日起至清償日止，按年息百分之十．一二五計算之
    利息，並自八十五年六月二日起至清償日止，在六個月以內者，按上開利率百分
    之十，超過六個月者，超過部分按上開利率百分之二十計付違約金。
二、上訴人等則辯稱：被上訴人所提出之本票之發票日為七十九年八月二日，迄今已
    長達十年之久，早已超過時效。又被上訴人曾就前開本票聲請台灣台北地方法院
    裁定准予強制執行，並據以聲請臺灣板橋地方法院（下稱板橋地院）強制執行，
    查封上訴人甲○○所有之土地，嗣因與峻榮公司和解而撤回執行，是就本件借款
    ，縱峻榮公司未清償完畢，被上訴人重行起訴，亦於法不合。且上訴人甲○○、
    乙○○二人曾於八十年五月十六日以存證信函向被上訴人表示終止連帶保證契約
    ，被上訴人在上訴人甲○○、乙○○為終止連帶保證契約之意思表示後，與峻榮
    公司和解，同意峻榮公司分期清償，則被上訴人所主張之借款債權，究係七十九
    年八月二日所發生之債權，尚未受償完畢，或係於八十年五月十六日以後新發生
    之債權，即有疑義。況被上訴人既同意主債務人峻榮公司延期清償，然並未經上
    訴人甲○○、乙○○同意，故甲○○、乙○○自無庸負保證責任等語。
三、原審判決：上訴人甲○○、乙○○應與原審被告峻榮公司、陳進榮、陳王錦英等
    人連帶給付三百八十五萬四千一百七十九元，及自八十五年五月一日起至清償日
    止，按年息百分之十．一二五計算之利息，並自八十五年六月二日起至清償日止
    ，在六個月以內者，按上開利率百分之十，超過六個月者，超過部分按上開利率
    百分之二十計付違約金。上訴人等不服，基於個人關係提起上訴，上訴聲明為：
    (一)原判決不利於上訴人等部分廢棄。(二)右廢棄部分，被上訴人在第一審之訴駁回
    。被上訴人答辯聲明為：上訴駁回。
四、本件經民事訴訟法第四百六十三條準用同法第二百七十條之一第一項第三款規定
    ，整理並協議簡化爭點及不爭執點後，兩造同意就言詞辯論時所陳述之事實及主
    張之法律關係為論斷（見本院第一四○三號卷第一二○頁，本院於準備程序時整
    理並協議兩造之爭點及不爭執點，及本院九十年八月二十八日言詞辯論筆錄，本
    院卷第一三二、一三三頁）。查，峻榮公司於七十九年八月二日，向被上訴人借
    用五千萬元，約定利息按基本放款利率加碼年息百分之二．五計算（目前利率為
    年息百分之十．一二五），如有逾期付息或到期未履行債務時，逾期清償在六個
    月以內者，按上開利率百分之十，超過六個月者，超過部分按上開利率百分之二
    十計付違約金，清償期為八十年三月十三日。峻榮公司除償還本金四千六百一十
    四萬五千八百二十一元，及至八十五年四月三十日止之利息外，其餘部分迄未清
    償，而上訴人甲○○、乙○○確為峻榮公司簽立連帶保證書、本票及授信約定書
    ，負連帶清償之責任，暨系爭五千萬元之借款債務，借款時間為七十九年八月二
    日至八十年三月十三日，於八十年五月十三日時，上訴人等二人曾寄存證信函予
    被上訴人表示終止連帶保證。又峻榮公司為表示誠意，同意每月償還五十萬元予
    被上訴人等情，為兩造所不爭執，復有本票、授信約定書、保證書、還款繳息明
    細資料、存證信函等影本附卷足稽（見原審卷第十頁至第十六頁、本院第一四○
    三號卷第四○、四一頁），自堪信為真實。是本件兩造之爭點為：上訴人於八
    十年五月十四日以存證信函向被上訴人表示終止連帶保證責任，是否即生終止本
    件借款連帶保證之效力？被上訴人是否同意峻榮公司緩期清償？茲綜論如下：
    (一)按請求權，因十五年間不行使而消滅。但法律所定期間較短者，依其規定，民
      法第一百二十五條定有明文。查，被上訴人提出之系爭本票（見原審卷第十一
      頁），發票日雖為七十九年八月二日，惟被上訴人係依系爭本票之原因事實即
      消費借貸及連帶保證契約之請求權提起本件訴訟（見原審卷第四六頁），並非
      依票據關係為請求，而消費借貸及連帶保證契約之請求權，法律並無特別規定
      短期時效，故請求權之時效期間為十五年。本件主債務人峻榮公司係於七十九
      年八月二日向被上訴人借款五千萬元，迄被上訴人八十九年六月九日提起本件
      訴訟（見原審卷第五頁之起訴狀），尚未逾十五年之時效，是上訴人甲○○、
      乙○○辯稱被上訴人之請求權已罹於時效等語，自無足採。
    (二)又「就連續發生之債務為保證而未定有期間者，保證人得隨時通知債權人終止
      保證契約。」、「前項情形，保證人對於通知到達債權人後所發生主債務人之
      債務，不負保證責任。」民法第七百五十四條第一、二項定有規定。又「民法
      第七百五十五條固規定就定有期限之債務為保證者，如債權人允許主債務人延
      期清償時，保證人除對於其延期已為同意外，不負保證之責任。然同法第二百
      三十三條第一項又規定遲延之債務，以支付金錢為標的者，債權人得請求依法
      定利率計算之遲延利息，但約定利率較高者，仍從其約定利率。故債務人遲延
      後，債權人一面得請其履行債務，一面仍有權收取遲延利息，換言之，收取遲
      延利息者，不得謂其必未請求履行債務而准許債務人延期履行。」（參照最高
      法院五十年臺上字第一八二號判例意旨）。
    (三)上訴人等辯稱：伊等於七十七年間共同擔保峻榮公司對被上訴人所負債務，於
      一億六千萬元限額內，與峻榮公司負連帶清償責任，惟伊等已於八十年五月十
      四日以林口郵局第一０五號存證信函，向被上訴人表示終止上揭連帶保證契約
      等語（見本院第一四○三號卷第八三頁），並提出存證信函及回執為證（本院
      卷第四○、四一頁），則依上揭法條及判例所示，上訴人等雖對峻榮公司於八
      十年五月十六日（存證信函送達日期）以後所負之債務，無庸負連帶保證責任
      ，惟對送達之前之債務，仍難免除保證責任，則本件須審究被上訴人請求之借
      款債權，究係七十九年八月二日所發生之債權尚未受償部分，或係於八十年五
      月十六日以後新發生之債權而定，如係前者（即未受償部分），依上揭法條及
      判例所示，不得免除保證責任，如係後者（即後發生之債權部分），依上揭法
      條及判例所示，則可免除保證責任。查，峻榮公司於七十九年八月二日，向被
      上訴人借用五千萬元，並簽發系爭面額五千萬元之本票與被上訴人，清償期為
      八十年三月十三日（見原審卷第十一頁所附之系爭本票）。詎峻榮公司除償還
      本金四千六百一十四萬五千八百二十一元，及至八十五年四月三十日止之利息
      外，其餘部分迄未清償，為兩造所不爭，被上訴人於系爭本票屆期，而峻榮公
      司仍未依約履行債務，即聲請本票裁定確定（見原審卷第五四、五五頁所附之
      本票裁定影本），並向板橋地院聲請對上訴人甲○○所有之不動產強制執行（
      見原審卷第五六頁所附之板橋地院囑託查封登記函），是本件被上訴人請求之
      標的確為峻榮公司於七十九年八月二日向被上訴人所借尚未清償部分，則上訴
      人等不得免除保證責任。上訴人等主張伊等可免除保證責任，惟未舉證證明被
      上訴人起訴請求之標的，係上開表示終止連帶保證契約之存證信函於八十年五
      月十六日送達被上訴人後所生之借款，是上訴人等上開所辯，自難憑採。
    (四)上訴人等另稱：峻榮公司於七十九年所借貸之五千萬元債務，經被上訴人於八
      十年五月間，就伊等於七十九年八月二日共同簽發之本票，聲請裁定准予強制
      執行，並據以聲請板橋地院強制執行，查封上訴人甲○○所有之土地，嗣八十
      年九月間，被上訴人與主債務人峻榮公司協議，同意峻榮公司緩期清償，以每
      月返還被上訴人五十萬元而撤回執行，伊等自得主張延期清償而免除保證責任
      等語（見本院第一四○三號卷第八三、八五頁），並提出本票裁定、板橋地院
      囑託查封登記函、板橋地院函等影本為證（同上卷第四二頁至第四六頁），被
      上訴人則稱：渠從未同意系爭債務分期償還，因峻榮公司有清償誠意，請求暫
      緩執行，渠顧及峻榮公司經營不易，且有意償還，故暫緩執行，詎八十五年六
      月迄今不為繳納，故渠提起訴訟求償等語（同上卷第一一一頁）。查：
      經本院調閱上開執行卷，被上訴人於八十年九月十九日提出聲請狀（見該執
        行卷第五○頁，影本附於本院第一四○三號卷），內容為：「茲因聲請人（
        即被上訴人）與該債務人業已達成和解，是本案已無執行之必要，為此狀請
        鈞院鑒核，准予將本案撤回為禱」等情，本院於九十年三月十九日調查時，
        被上訴人亦稱：「（問：是否於原審八十九年八月十四日有稱願撤回執行之
        聲請，因峻榮公司願意每月還五十萬元，故一次拿十張第三人支票給合庫〈
        即被上訴人〉）答：沒有意見，是的，有此陳述。」、「（問：峻榮公司有
        無交支票？）答：一、有的，．．．支票有部分有兌現，一部分沒兌現。二
        、並不代表合庫〈即被上訴人〉同意延期清償。」等語（見本院第一四○三
        號卷第五四頁正、反面），足見被上訴人係因峻榮公司表示願意和解而撤回
        執行，應無疑義。
      又上開聲請狀中所記載之「和解」，是否即表示被上訴人同意緩期清償之意
        ，茲論述之：
        I按民法第七百五十五條規定：「就定有期限之債務為保證者，如債權人允
          許主債務人延期清償時，保證人除對於其延期已為同意外，不負保證責任
          。」。
        II上訴人辯稱：被上訴人於原審八十九年八月十四日開庭時供稱：「撤回是
          因峻榮公司願意一個月還五十萬元，剛和解時，一次拿十張支票給合庫（
          即被上訴人），第二年又拿了一批支票來銀行，作為償付擔保。」等情，
          此與卷附峻榮公司清償明細表，自八十年十月開始，每期繳款金額本金與
          利息合計均為五十萬元，完全相符，顯證被上訴人確已同意峻榮公司緩期
          清償，而每期清償之金額為五十萬元或以上，且峻榮公司法定代理人郭財
          壽於八十九年八月十四日原審所稱被上訴人有提到三個月未還，還是會執
          行，由峻榮公司與被上訴人上開之約定，即可證明渠等間確有緩期（分期
          ）清償之事實云云（見本院第一四○三號卷第八五、八六、八七頁）。惟
          ，按民事訴訟法第二百七十七條規定，當事人主張有利於己之事實者，就
          其事實有舉證之責任。但法律別有規定，或依其情形顯失公平者，不在此
          限。查：
          (1)被上訴人雖於八十年九月十九日具狀聲請撤回板橋地院八十年民執月字
            第四九四九號強制執行事件，聲請狀雖載：「茲因聲請人（即被上訴人
            ）與該債務人業已達成和解，是本案已無執行之必要」等語，惟未載明
            和解之內容為何，且未記載被上訴人已同意峻榮公司延期清償，有上開
            聲請狀可查（見本院第一四○三號卷第九四頁），是本件自不得僅因該
            聲請狀之記載，即遽認被上訴人與峻榮公司有達成延期清償之協議。
          (2)峻榮公司法定代理人郭財壽於八十九年八月十四日原審審理時雖稱：伊
            係私下去找被上訴人容許伊一個月還五十萬元，係被上訴人要拍賣保證
            人（即上訴人甲○○）之不動產之後，伊去找被上訴人協議，被上訴人
            有提到三個月未還，還是會執行等語（見原審卷第七四頁筆錄），惟查
            ，依上開聲請撤回狀觀之，被上訴人係於八十年九月十九日提出聲請，
            再依上訴人等所提峻榮公司分期清償明細表（同上卷第九六頁），峻榮
            公司於八十年十月二十九日清償一百五十萬元，同年十二月七日清償六
            十萬元，八十一年五月二十三日清償一千一百十三萬二千七百十六元，
            八十二年一月二十七日清償五十萬元，八十二年六月十六日清償二百五
            十萬元，同年七月三十日、八月二十三日、十月十五日、十一月三十日
            、十二月二十日，八十三年四月十六日、五月十六日、六月三十日、九
            月二十一日、十一月三十日，八十四年一月二十八日、四月二十六日、
            六月二十二日（還二筆，均為五十萬元）、六月三十日、九月二十九日
            （還二筆，均為五十萬元）、十一月二十九日（還二筆，均為五十萬元
            ）、十二月二十八日，八十五年三月二十七日（還三筆，均為五十萬元
            ）、六月二十八日（還二筆，均為五十萬元），足見峻榮公司於被上訴
            人八十年九月十九日撤回執行之聲請後，於次月（十月）二十九日及八
            十年十二月七日仍繼續不定時不定額清償部分借款及利息，且峻榮公司
            於八十年十二月七日清償五十萬元後，遲至八十一年五月二十三日再為
            清償，期間已超過三個月，被上訴人並未再聲請執行，顯與峻榮公司法
            定代理人郭財壽所稱被上訴人有提到三個月未還，還是會執行等語不符
            ，故峻榮公司法定代理人郭財壽上開所稱，不足採信。上訴人等辯稱：
            嗣八十年九月間，被上訴人與主債務人峻榮公司協議，同意峻榮公司緩
            期清償，以每月返還被上訴人五十萬元而撤回執行，伊等自得主張延期
            清償而免除保證責任等語，自難憑取。
          (3)縱被上訴人同意暫緩執行上訴人甲○○所有之不動產，並撤回上開執行
            ，惟按「民法第七百五十五條之規定，以債務人延期清償係出自債權人
            之允許，並未得保證人之同意者，始有其適用。若債務人任意不履行債
            務，致有延期，而保證人又不能確實證明延期係出自債權人之允許時，
            自無許其免除保證責任之理。」（參照最高法院四十八年台上字第二六
            ○號判例意旨）。查，承前所述，本件係主債務人峻榮公司任意不履行
            債務，致有延期，且保證人即上訴人等又不能確實證明延期係出自債權
            人之允許，依前揭判例所示，自無許其等免除保證責任之理。雖被上訴
            人與主債務人峻榮公司達成和解，撤回執行，僅能解釋為被上訴人一方
            暫不請求峻榮公司履行全部債務，並繼續收取峻榮公司不定時不定額所
            繳之款項，尚無法解釋為被上訴人已同意峻榮公司延期清償，則上訴人
            等自不得免除保證責任。
          (4)另詳閱上開還款繳息明細（見本院第一四○三號卷第九六頁第九九頁）
            ，峻榮公司自被上訴人撤回上開執行事件後，仍陸續於不定時間，以不
            定額之款項清償系爭借款，亦可佐證被上訴人並未與峻榮公司達成任何
            延期清償之協議，蓋，倘被上訴人與峻榮公司有達成延期清償之協議，
            應會就如何延期，及延期至何時分次清償或一次全部清償之細節約定清
            楚，而非任由峻榮公司決定何時清償及清償不定額之款項。
          (5)再者，峻榮公司亦稱：當時並未為延期清償之協議（見原審卷第七四頁
            ），係因被上訴人要拍賣上訴人甲○○之不動產，伊方找被上訴人談，
            容許由峻榮公司一個月還五十萬元（參照還款繳息明細，應係峻榮公司
            自八十年十月二十九日陸續在不定時間為不定金額之清償，待八十三年
            四月份後，峻榮公司方固定以五十萬元清償，但清償時間仍未定）等語
            ，由峻榮公司之上開陳述，益證被上訴人僅因峻榮公司願意陸續清償，
            才同意暫不執行上訴人甲○○之不動產，而由峻榮公司陸續清償，而非
            同意峻榮公司延期清償，易言之，系爭借款之清償期業已屆至，被上訴
            人可隨時請求履行，縱被上訴人未請求履行，亦非代表被上訴人同意峻
            榮公司延期清償。此外，上訴人等復無法舉證證明被上訴人確有同意峻
            榮公司就上開借款可延期清償，是上訴人等自不得以此為免負責任之依
            據。則上訴人等雖於八十年五月十六日為終止連帶保證契約之意思表示
            ，然上開借款既於上訴人等為終止連帶保證契約前所成立之債務，上訴
            人等仍應依保證契約負連帶清償之責任灼明。
五、綜上所述，被上訴人之主張為可採。從而，被上訴人依連帶保證之法律關係，請
    求上訴人等與峻榮公司、陳進榮、陳王錦英連帶給付峻榮公司尚積欠之借款三百
    八十五萬四千一百七十九元，及遲延利息、違約金，為有理由，應予准許。原審
    判命其等應與峻榮公司、陳進榮、陳王錦英連帶給付，於法並無不合。上訴人等
    基於個人關係提起上訴，上訴意旨指摘原判決不當，求予廢棄改判，為無理由，
    應予駁回其上訴。
六、據上論結，本件上訴為無理由，依民事訴訟法第四百四十九條第一項、第八十五
    條第二項，判決如主文。
中      華      民      國    九十      年      九      月    十一      日
                                民事第十六庭
                                    審判長法  官  阮  富  枝
                                          法  官  周  美  月
                                          法  官  王  聖  惠
上訴人得上訴。
右正本係照原本作成。
如不服本判決，應於收受送達後二十日內向本院提出上訴書狀，其未表明上訴理由者
，應於提出上訴後二十日內向本院補提理由書狀（均須按他造當事人之人數附繕本）
上訴時應提出委任律師或具有律師資格之人之委任狀；委任有律師資格者，另應附具
律師及格證書及釋明委任人與受任人有民事訴訟法第四百六十六條之一第一項但書或
第二項（詳附註）所定關係之釋明文書影本。
中      華      民      國    九十      年      九      月    十二      日
                                          書記官  陳  樂  觀
附註：
民事訴訟法第四百六十六條之一（第一項、第二項）：
對於第二審判決上訴，上訴人應委任律師為訴訟代理人。但上訴人或其法定代理人具
有律師資格者，不在此限。
上訴人之配偶、三親等內之血親、二親等內之姻親，或上訴人為法人、中央或地方機
關時，其所屬專任人員具有律師資格並經法院認為適當者，亦得為第三審訴訟代理人
。


司法院資訊處製作；財團法人民間司法改革基金會備份。
